【裁判字號】    94,訴,2018
【裁判日期】    950504
【裁判案由】    拆屋還地
【裁判全文】
臺灣高雄地方法院民事判決              94年度訴字第2018號
原      告  行政院農業委員會林務局屏東林區管理處
法定代理人  丁○○
訴訟代理人  萬維堯律師
被      告  甲○○
            丙○○
            乙○○
上列一人
訴訟代理人  王程風律師
上列當事人間請求拆屋還地事件，經本院於民國95年4 月20日言
詞辯論終結，判決如下：
    主      文
被告應將坐落行政院農業委員會林務局屏東林區管理處荖濃溪事
業區第一０四林班地內如附圖一所示編號七土地上，如附圖二所
示之Ａ、Ｂ、Ｃ、Ｄ、Ｅ、Ｆ、Ｇ、Ｈ部分水塔面積各五平方公
尺、Ｉ部分水塔面積二十八平方公尺、Ｊ部分水塔面積二十平方
公尺、Ｋ部分太陽板面積七十八平方公尺、Ｌ部分舊厝面積三百
平方公尺、Ｍ部分水泥地面積九百六十平方公尺、Ｎ部分廚房及
水泥空地面積三百一十平方公尺、Ｏ部分泡湯屋面積三百七十平
方公尺、Ｐ部分休閒台面積九十平方公尺、Ｑ部分泡湯池面積一
百六十平方公尺、Ｒ部分廁所及水泥地面積二百六十平方公尺拆
除，並將坐落行政院農業委員會林務局屏東林區管理處荖濃溪事
業區第一０四林班地內如附圖一所示編號五及編號七部分之面積
合計二點一二公頃土地返還原告。
訴訟費用由被告負擔。
本判決於原告以新台幣陸拾參萬元為被告供擔保後，得假執行。
但被告乙○○以新台幣壹佰玖拾萬捌仟元為原告預供擔保後，得
免為假執行。
    事實及理由
一、本件被告甲○○、丙○○經合法通知，均未於言詞辯論期日
    到場，核無民事訴訟法第386條各款所列情形，爰依原告聲
    請，由其一造辯論而為判決。
二、原告主張：坐落高雄縣六龜鄉寶來村荖濃溪事業區第104 林
    班地內如附圖一所示編號5 、7 之土地（下稱系爭編號5 、
    7 土地）面積合計2.12公頃，為國有土地，由原告負責管理
    。被告於民國85年間，與原告簽訂「台灣省國有森林用地出
    租造林契約書」（下稱系爭租賃契約），共同向原告承租系
    爭編號5 、7 土地從事造林事宜，期間自85年1 月1 日起至
    93年12月31日計9 年，茲系爭租賃契約期限已屆滿，原告未
    再與被告續訂租賃契約；又被告承租上開土地後，竟違反造
    林收益之目的，未經原告同意，擅自在系爭編號7 土地上興
    建如附圖二所示編號A 至R 之水塔、太陽板、房屋、廚房、
    泡湯屋、休閒台、泡湯池、廁所及水泥地等地上物，並對外
    營業，屢經原告函催被告自行拆除地上物並恢復造林，被告
    均置之不理，原告乃於94年4 月19日發函催告被告於同年5
    月5 日前拆除上開地上物，因被告仍未將地上物拆除，系爭
    租賃契約已於94年5 月6 日終止。故兩造間就系爭編號5 、
    7 土地之租賃關係既已消滅，被告仍繼續占用系爭編號5 、
    7 土地，已無正當權源，自屬無權占用，原告自得請求被告
    拆除上開地上物，並返還土地。為此爰依租賃物返還請求權
    、民法第767 條之規定求為判決如主文第1 項所示，並願供
    擔保請准宣告假執行。
三、被告乙○○則以：依據原告提出之土地登記謄本，系爭編號
    5 、7 土地所有權人為中華民國，管理人為行政院原住民委
    員會，原告主張依民法第767 條規定請求被告返還土地，應
    舉證證明系爭編號5 、7 土地為原告所有或由其管理；又原
    告所指被告違約興建水塔、泡湯池、泡湯屋等地上物之地點
    ，係位於被告乙○○另行向原告承租之同林班地引水用地及
    引水路線（合計0.0725公頃），與本件系爭編號5 、7 土地
    無關，被告共同承租之系爭編號5 、7 土地並無違約之情事
    ；另被告承租系爭編號5 、7 土地後，其上造林已全部完畢
    ，惟至今均尚未採伐，依兩造之租約第10條約定，契約期滿
    且林木採伐後，始認為租期屆至，承租人如不願繼續承租，
    方須交還租地，被告所種植之林木均尚未採伐，租約即尚未
    到期，被告亦無須返還租地；再者，原告所指之水塔、泡湯
    池、泡湯屋、廁所及水泥地等地上物均為訴外人即原承租人
    邱煥炳所蓋，皆未辦裡保存登記，訴外人邱煥炳逝世後，應
    由其繼承人即被告3 人及訴外人邱桂花、邱秀耐、邱秀霞共
    同繼承而為公同共有物，原告不能僅催告及要求被告拆除等
    語，資為抗辯。答辯聲明求為判決：（一）原告之訴駁回；
    （二）訴訟費用由原告負擔；（三）如受不利判決，願供擔
    保請准免為假執行。被告甲○○、丙○○均未於言詞辯論期
    日到場，亦未提出書狀作何聲明或陳述。
四、原告主張被告共同承租系爭編號5 、7 土地，期間自85年1
    月1 日起至93年12月31日止之事實，有系爭契約書在卷可證
    ，且為被告乙○○所不爭執，自堪認屬實。又原告主張被告
    在系爭編號7 土地上興建如附圖二所示編號A 至R 之地上物
    等事實，雖提出航造圖、相片等為證，惟為被告乙○○所否
    認，並以前揭情詞置辯，是本件爭執點厥為：（一）本件租
    賃契約之期限是否已屆滿？（二）附圖二所示編號A 至R之
    地上物為何人所有？原告能否請求被告拆除上開地上物及返
    還系爭編號5 、7 土地？（三）原告得否以被告違約為由終
    止本件租賃契約？茲就上開爭執點分述如下：
（一）按租賃訂有期限者，期租賃關係於期限屆滿時消滅：所有
      人對於無權占有或侵奪其所有物者，得請求返還之，對於
      妨害其所有權者，得請求除去之，有妨害其所有權之虞者
      ，得請求防止之，民法第450 條、第767 條分別定有明文
      。
（二）系爭編號5 、7 土地座落在荖濃溪事業區第104 林班內，
      為國有林地，前經行政院於46 年11 月11日以台46經6157
      號函台灣省政府，將台灣省區國有林委託台灣省政府經營
      管理，而原告原係台灣省政府農林廳林務局所屬機關，實
      際管理系爭林班地，嗣於88年7 月1 日改隸行政院農業委
      員會，原告機關全銜改為行政院農業委員會林務局屏東林
      區管理處，是原告既為系爭編號5 、7 土地之管理機關及
      出租人，自有權提起本件訴訟。被告乙○○所指坐落在高
      雄縣桃源鄉○○段第32地號土地，核與本件系爭編號5 、
      7 土地所坐落之高雄縣六龜鄉寶來村荖濃溪事業區第104
      林班地非屬同筆土地，原告提出藤枝段第32地號土地謄本
      ，係因其與系爭編號5 、7 土地相鄰，得參酌其公告現值
      以計算本件訴訟標的價額，是被告辯稱：系爭編號5 、7
      土地坐落在高雄縣桃源鄉○○段第32地號上，其管理人為
      行政院原住民委員會云云，顯有誤會，合先敘明。
（三）按解釋契約，固須探求當事人立約時之真意，不能拘泥於
      契約之文字，但契約文字業已表示當事人真意，無須別事
      探求者，即不得反捨契約文字而更為曲解。最高法院17年
      上字第1118號著有判例可資參照。查，系爭契約第10條約
      定：「契約期滿林木採伐後，承租人如需繼續租用，應依
      台灣省國有林事業區出租造林地管理辦法第9 條規定，於
      租約屆滿前3 個月聲請林區管理處續租，逾期視為放棄，
      期滿由林區管理處收回林地，承租人不得異議。」，依此
      條款前後文義觀之，係指承租人於「契約期滿」且「林木
      採伐」後，如何辦理續租事宜，並未以「林木採伐」完畢
      作為認定「租約期滿」之要件，復參酌國有林事業區出租
      之造林地管理要點第9 條（依系爭契約第12條約定，為系
      爭契約之一部分）規定：「租地造林期限應參照林木伐期
      訂定，每一期不得超過十年；造林木未達伐期者，租地造
      林人得申請換約續租。」，其既載明租約期限屆滿時，若
      林木未採伐，「得」申請換約續租，益足證林木是否採伐
      與系爭租賃契約是否期限屆滿無涉，是被告乙○○抗辯：
      依兩造之租約第10條約定，契約期滿且林木採伐後，始認
      為租約到期，本件林木尚未採伐，租期尚未屆至云云，自
      屬無據，顯不足採。次查，依系爭租賃契約第3 條約定，
      本件契約期限自85年1 月1 日起至93年12月31日止，有系
      爭契約書在卷可稽，被告亦自承：伊先後2 次申請要續租
      ，但遭原告駁回申請，不讓伊繼續承租等語（見本院95年
      2 月10日準備程序筆錄），足見兩造並未續訂租約，是系
      爭租賃契約之期限已於93年12月31日屆滿，兩造間就系爭
      編號5 、7 土地之租賃關係即已消滅，從而，原告依租賃
      物返還請求權及民法第767 條規定，請求被告返還系爭編
      號5 、7 之土地，自屬有據。
（四）系爭編號7 土地上現有如附圖二所示編號A 至R 之水塔、
      太陽板、房屋、廚房、泡湯屋、休閒台、泡湯池、廁所及
      水泥地等地上物乙節，業經本院會同高雄縣美濃地政事務
      所人員到場履勘屬實，並製有勘驗筆錄及複丈成果圖即附
      圖二各乙份附卷可稽，被告乙○○亦自承：伊等確實有在
      系爭編號7 土地上蓋溫泉屋等語（見本院94年9 月16日準
      備程序筆錄），足見如附圖二所示編號A 至R 之地上物確
      係位於系爭編號7 土地上，被告乙○○事後辯稱：原告所
      指被告違約興建水塔、泡湯池、泡湯屋等地上物之地點，
      係位於被告乙○○另行向原告承租之同林班地引水用地及
      引水路線，與本件系爭編號7 土地無關云云，顯不足採。
      又如附圖二所示編號A 至R 之地上物均為被告3 人所共有
      乙節，業據被告乙○○於本院至現場勘驗時自承：系爭編
      號7 土地上之地上物係被告3 人所共同繼承等語（見本院
      94年12月14日勘驗筆錄），於95年2 月10日復具狀自承：
      於85年1 月1 日以前，被告及被告之父邱煥炳就已在系爭
      編號7 土地上從事經營溫泉泡湯對外營業，並在地上興建
      房屋等建物，……原告明知被告之父違約從事溫泉泡湯並
      興建各種泡湯之建物及設施，仍出租與邱煥炳，於邱煥炳
      死亡後仍繼續出租與被告乙○○兄弟3 人，在該地從事溫
      泉泡湯營業等語（見本院卷第118 頁背面、第119 頁），
      再於本院準備程序期日到庭自承：對於複丈成果圖無意見
      ，複丈成果圖所載的地上物除泡湯屋及泡湯池由被告3 人
      所建外，其餘都是被告之父親邱煥炳所搭建，邱煥炳於85
      年過世後，遺產分割協議由被告3 人繼承等語明確（見本
      院卷第86、87頁），而被告甲○○、丙○○經本院合法通
      知，亦未到庭或具狀爭執，復參以系爭編號5 、7 土地為
      被告所共同承租，並共同在系爭編號7 土地上經營溫泉屋
      等情，足見原告主張系爭編號7 土地上之地上物為被告3
      人所共有乙節，堪信為真實。是被告乙○○事後辯稱：原
      告所指之水塔、泡湯池、泡湯屋、廁所及水泥地等地上物
      均為訴外人邱煥炳所蓋，皆未辦裡保存登記，其死亡後，
      應由其繼承人邱桂花、丙○○、乙○○、甲○○、邱秀耐
      及邱秀霞共同繼承云云，顯係事後推諉之詞，自不足採。
（五）綜上，原告主張系爭契約之期限已於93年12月31日屆滿，
      兩造間就系爭編號5 、7 土地之租賃關係已消滅，且系爭
      編號7 土地上如附圖二所示編號A 至R 之地上物為被告3
      人所共有等情，堪以採信。被告乙○○上開辯解，均不足
      採。故原告本於租賃物返還請求權、民法第767 條之規定
      ，請求被告拆除附圖二所示編號A 至R 之地上物，並返還
      系爭編號5 、7 土地，應屬有據。
（六）另本院既認兩造間之租賃關係業已消滅，自無須再審酌上
      開原告得否以被告違約為由終止本件租賃契約之爭點，附
      此敘明。
五、從而，本件租賃契約期限已於93年12月31日期滿，兩造間就
    系爭編號5 、7 土地之租賃關係已消滅，被告仍繼續占用系
    爭編號5 、7 土地，自屬無權占用，從而，原告依租賃物返
    還請求權、民法第767 條之規定，請求被告應將系爭編號7
    土地上如附圖二所示編號A 至R 之地上物予以拆除，並返還
    系爭編號5 、7 土地予原告，洵屬有據，應予准許。
六、原告及被告乙○○均陳明願供擔保，請准宣告假執行或免為
    假執行，經核並無不合，爰分別酌定相當擔保金額准許之。
七、本件事證已臻明確，兩造其餘攻擊及防禦方法，核與本件判
    決結果不生影響，爰不一一論述，附此敘明。
八、據上論結，本件原告之訴為有理由，依民事訴訟法第385 條
    第1 項前段、第78條、第85條第1 項前段、第390 條第2 項
    、第392 條第2項，判決如主文。
中    華    民    國    95    年     5     月    4    日
                  民事第二庭審判長法  官  鄭月霞
                                  法  官  伍逸康
                                  法  官  邱泰錄
上為正本係照原本作成。
如不服本判決，應於送達後20日內，向本院提出上訴狀並表明上
訴理由，如於本判決宣示後送達前提起上訴者，應於判決送達後
10日內補提上訴理由書（須附繕本）。
中    華    民    國    95    年    5     月    4     日
                                  書記官  林慧君


司法院資訊處製作；財團法人民間司法改革基金會備份。
